臺北高等行政法院判決　　　　　　　　　　　　　　九十一年度訴字第五二二七號
　　　　　　　　　　　　　　　.
　　原　　　告　甲○○
　　訴訟代理人　戊○○
　　被　　　告　經濟部智慧財產局
　　代　表　人　蔡練生（局長）住同右
　　訴訟代理人　己○○
　　參　加　人　乙○○
　　　　　　　　丁○○
　　共同輔佐人　丙○○
右當事人間因新型專利異議事件，原告不服經濟部中華民國九十一年十月十六日經訴
字第０九一０六一二四二二０號訴願決定，提起行政訴訟，並經本院裁定命參加人獨
立參加被告之訴訟。本院判決如左：
　　主  文
訴願決定及原處分均撤銷。
被告對於原告就申請第00000000號「吊扇燈具之結合構造」新型專利案所提
異議案，應依本判決之法律見解另為處分。
原告其餘之訴駁回。
訴訟費用由被告負擔二分之一，餘由原告負擔。
　　事  實
一、事實概要：緣參加人丁○○、乙○○前於民國（下同）八十四年十月二十八日以
    「吊扇燈具之結合構造」向被告機關之前身經濟部中央標準局申請新型專利，經
    該局編為第00000000號審查，於八十九年十月二十日審定准予專利（下
    稱系爭案）。公告期間，原告以其不符合系爭案核准審定時專利法（八十三年一
    月二十一日修正公布之專利法）第九十七條、第九十八條第一項第一款及第二項
    所定之新型專利要件，檢據八十二年十一月號之「臺灣燈飾雜誌」（下稱引證資
    料），對之提起異議，案經被告審查，於九十一年四月二十六日以（九一）智專
    三（一）○二○三一字第○九一八九○○○九七八號專利異議審定書為「異議不
    成立」之處分。原告不服，提起訴願，經遭駁回，遂向本院提起本件行政訴訟。
二、兩造聲明：
　(一)原告聲明求為判決：
  1.訴願決定及原處分均撤銷。
  2.被告應為異議成立之處分。
　(二)被告及參加人聲明求為判決：駁回原告之訴。
三、兩造之爭點：
　　引證資料是否足以證明系爭案不具進步性？
甲、原告主張之理由：
一、綜觀訴願決定，歸納其駁回理由有二：(一)由引證資料的燈具圖面中，確不足以判
    定其結合座亦如系爭案係以一體成型方式製成中空殼體狀，訴願理由指系爭案為
    「熟知且廣泛使用的普通技術」，缺乏實質之證據。(二)系爭案之「在其中二螺孔
    之間設有約佔九十度幅角之一缺口」，並非所指之「不確定用語」，亦難據以指
    稱該缺口的幅角是「從一度至九十度都有可能」。
二、首先，針對訴願決定理由中之『由引證資料的燈具圖面中，確不足以判定其結合
    座亦如系爭案係以一體成型方式製成中空殼體狀」，訴願理由指系爭案為「熟知
    且廣泛使用的普通技術」，缺乏實質之證據。』的駁回理由，請鈞院參閱被告於
    八十九年十月印製發行之「專利審查基準」，其中第一之九之一頁中係有「專利
    申請案．．．．．．任何人於公告期間內均得依法提起異議，或對取得之專利權
    提起舉發。而專利專責機關於必要時亦得依職權審查之」及「專利專責機關之依
    職權審查則在適當且必要之時機，主動進行審查，以期．．．」等載述；換言之
    ，專利專責機關在審查系爭案件時，是有絕對權利及義務適時介入行必要之探查
    行為；而且，眾所周知的是，不論是在被告機關內或是在經濟部訴願審議委員會
    內，從事專利案件審查的審查委員必定是該案件技術領域中的專業人士，以免有
    所謂「外行人審查內行創作」等情事的發生，而既然是「內行人審技術領域內」
    案件的話，試問「利用一體成型方式製成中空殼體狀」是否為「熟知且廣泛使用
    」的普通技術，異議審查委員及訴願審議委員們又如何會不知道呢？況且，既然
    專利審查機關在必要時有依職權審查的權利與義務的話，當異議審查委員及訴願
    審議委員對於原告的異議理由及訴願理由的內容有所質疑時，以其職業道德及職
    責所在而言，異議審查委員及訴願審議委員難道不應「依職權」進行探查以求勿
    枉勿縱嗎？但是，該異議審查委員及訴願審議委員們對其質疑不僅沒有進一步探
    查，反而以「缺乏實質之證據」等理由予以敷衍之，試問這是我國專利法的立法
    精神所在嗎？
三、再者，針對訴願理由中之「系爭案之『在其中二螺孔之間設有約佔九十度幅角之
    一缺口』，並非所指之『不確定用語』，亦難據以指稱該缺口的幅角是『從一度
    至九十度都有可能』」的駁回理由，至此，試問何謂「約」呢？「約」的定義為
    何？根據教育部所頒布「國語辭典簡編本」的記載，「約」字的解釋係為「大略
    、大概」，而對「大略」的解釋則是「不精確的估計」，至於「大概」的解釋則
    是「揣測估計之詞」，等而觀之，「約」字指的便是「不精確或揣測的估計之詞
    」，而所謂「不精確」及「揣測」的估計，難道不屬於「不確定用語」嗎？而既
    然「約」字是屬於「不確定用字」，該異議審查委員及訴願審議委員們又怎能說
    系爭案中所謂「在其中二螺孔之間設有約佔九十度幅角之一缺口」的內容並非「
    不確定用語」呢？既然「約」字根據我國教育部所發行之「國語辭典簡編本」的
    解釋來看是屬於「不確定用字」，相對促使系爭案於申請專利範圍中「約佔九十
    度幅角」屬於「不確定用語」，那麼，該缺口的幅角究竟是幾度呢？若以正常誤
    差值來說，該幅角即便不是由一度至九十度都有可能，如此一來，系爭案所申請
    的申請專利範圍即落入引證資料的技術範籌中了；換言之，系爭案所揭露的技術
    內容係為引證資料所完全揭露且無明顯功效之增進而違反前揭專利法第九十七條
    、第九十八條第一項第一款及第二項之規定，理應被撤銷其暫准專利權，方屬正
    辦！
四、另外，依據前揭「專利審查基準」，第二之三之十二及第二之三之十三頁中係有
    「申請專利範圍如有下列情形之一者，即違反專利法施行細則地十六條之規定，
    申請委員應依第四章『說明書及圖式之補充修正』之規定通知申請補充修正之。
    1.獨立項記載之技術內容不明確者。9.獨立項之記載．新型之構成之必要技術內
    容、特點事項不明確者。」的載述；換言之，根據前揭專利法的規定，系爭案的
    初審審查委員在審查系爭案時，本就應依規定要求系爭案申請人針對屬於「不確
    定用語」的「約佔九十度幅角」進行修正為「確定用語」，但由系爭案公告的申
    請專利範圍中，卻可明顯看到系爭案之初審審查委員在審查過程中的嚴重疏漏；
    雖然如此，在原告對系爭案提起異議申請時，該異議審查委員依法也應依職權要
    求被異議人（即參加人）進行修正以務求將系爭案中的「不確定用語」改為「確
    定用語」，以務求系爭案專利申請範圍的明確性，但是，該異議審查委員不僅無
    視於系爭案的不合法處，反而一味地指稱「約佔」並非「不確定用語」而無違專
    利法規定，而將系爭案作成異議不成立的審定，甚至連訴願機關也是如此。
五、況且，在專利審查過程中，審查委員遇申請案中有「不確定用語」時有其權利請
    求修正的案例並非沒有，例如(一)被告九十一年十二月四日（九一）智專一（四）
    一三五二三字第０九一一一０二三六二二號要求修正函，其中第二頁第一項中，
    該案審查委員基於「申請專利範圍第５、６、８、９及１０項之『等為最佳』係為
    『不定用語』的理由，而要求申請人進行修正；(二)被告九十一年十二月五日（九
    一）智專一（四）○五○六五字第０九一一一０二三七八二號要求修正函，其中
    說明第二項中，該案審查委員基於「以附屬項為之方式刪除不確定用語．．．如
    申請專利範圍多處出現『等』、『適當』、『至少』．．」的理由，而要求申請
    人進行修正；(三)被告九十一年十一月十八日（九一）智專一（四）一三○五二字
    第０九一一一０二二三五０號要求修正函，其中說明第二項第三款中，該案審查
    委員基於「本案申請專利範圍主張之結構範圍因未具體載明創作特徵，其範圍已
    過廣而落入習知技術範圍」的理由，而要求申請人進行修正。而類似上開案例在
    被告機關中不知繁幾，只要再繼續查詢，相信一定能獲得更多的案例佐證，甚至
    於連「約佔」等字詞被要求進行修正為「確定用語」的案例必然會存在的；甚至
    ，如被告九十一年十一月十八日（九一）智專一（四）○二二○五四字第０九一
    八三０二０六五一號核駁審定書，該審查委員更因為認該案某些構件之設定位置
    不明確，就逕將該申請案予以核駁，而上開案例難道都不足以表示系爭案確實違
    法的事實？
六、最後，要再強調的是，若說系爭案在其申請專利範圍中所載述的技術內容係為「
    在其中二螺孔之間設有佔九十度幅角之一缺口」等確定用語的話，原告自然會認
    同其創作的具有專利性，但是，系爭案在其申請專利範圍中所載述的卻是「在其
    中二螺孔之間設有約佔九十度幅角之一缺口」的不確定用語，由於「約佔」（即
    為不精確的估計，此乃為不確定用語）的誤差值一般是可由十度延伸至九十度為
    止，以致使其專利範圍過廣）而包含了引證案的技術範疇領域（註系爭案與引證
    資料係為相同燈具技術領域），如此一來，系爭案與引證資料相較之下，系爭案
    係明顯違反前揭專利法第九十七條、第九十八條第一項第一款及第二項的規定，
    立於市場之公平交易及為保障原創者的應有權益的原則下，原告特在此懇請鈞院
    能秉持我國專利法客觀﹑公平﹑公正及公開的原則，撤銷原決定及原審定，而改
    判異議成立之判決。
乙、被告主張之理由：
一、原告主張被告在審查系爭案時，有絕對權利及義務介入必要之探查行為云云，惟
    系爭案係因原告提出異議，故其審查應以原告異議所提證據為依據，且該審查並
    非專利法所指之「依職權審查」；此外「一體成型方式製成中空殼體狀」確為普
    通技術，但引證資料之產品CS－116及CS－117的燈具圖面，確不足判定其結合座
    亦如系爭案運用該技術，難稱系爭案將結合座亦運用該技術為「熟知且廣泛使用
    」，況系爭案因此確有使構件簡單之功效，且尚有其他構造上之改良，故原告所
    述無理由。
二、關於原告所述之誤差值云云，惟所謂「約佔九十度幅角」的誤差值，不可能為一
    度或十度延伸至九十度，故該引證資料（證據二）圖面所顯示的缺口絕非「約佔
    九十度」，反之欲達到系爭案可使不同廠牌之吊扇均可適用其結合座，完全無需
    該缺口為精確的九十度，故「約佔九十度」之內容於系爭案之情況而言，並非不
    確定用語，亦無專利範圍過廣之情事，故原告此項主張實不足採。
丙、參加人主張之理由：
一、按前揭專利法第九十七條乃規定新型專利係針對物品形狀、構造或裝置之改良，
    而前揭專利法第九十八條第一項第一款及同條第二項乃規定新型專利必須符合新
    穎性及進步性之基本要件，因此，當原告要以上述法條提出異議時，必須於其所
    提出的異議證據中明確地揭露與系爭案相同之構造特徵及其功效，同時該做為證
    據的刊物必須有明確的公開發行日期證明，亦即，該異議證據必須具有充分的證
    據力及證據能力，今查原告所提證據並無法證明系爭案有違反前揭法條規定之情
    事，懇請鈞院詳為察鑑。
二、本件原告之訴理由可歸納如下：(一)系爭案申請專利範圍第１項所述「該結合座係
    以一體成型方式製成中空殼體狀．．．。」，其中「一體成型」的方式依照專利
    審查基準並不構成專利特徵。(二)系爭案申請專利範圍第１項所述「．．．，且在
    其中二螺孔之間設有約佔九十度幅角之一缺口。」，其中「約佔九十度」的約字
    並不明確，容易造成混淆。　(三)引證資料中CS－116及CS－117的燈具樣品圖面與
    系爭案比較，其結合座亦具有以一體成型方式製成之中空殼體狀。(四)引證資料中
    CS－116及CS－117的燈具樣品圖面，其二螺孔之間的缺口幅角雖未達九十度，但
    此種將缺口幅角由小變大的改變方式為熟習該項技術者易於思及且未能增進任何
    功效。
三、我國新型專利異議案件之審理採當事人進行主義，異議人對於主張有利於己的事
    項，應於法定期限內負舉證之責，然而上開原告主張有關「一體成型」的可專利
    性及有關「約佔九十度幅角」不明確的主張，均完全未見於原告所提異議申請書
    的異議理由中，為佐證以上之說明，請參原告異議申請書及異議理由，其異議理
    由的第一項為專利法條的陳述，第二項為系爭案申請專利範圍的陳述，第三項為
    台灣燈飾雜誌中CS－116、CS－117燈具廣告與系爭案的異同比較，第四項則主張
    缺口幅度由小變大不具有任何進步性，係為一種企圖以不法手段獲取非法權利以
    牟取不當利益之無恥行徑（這段文字見於原告異議理由第四項第八、九行），整
    篇異議理由根本都未見有相關之陳述。而既然原告並未於法定的公告期限內提出
    上開有關「一體成型」的可專利性及有關「約佔九十度幅角」主張，這兩項主張
    也未經被告機關與參加人充分的表達意見，提出適當的防禦，原告這兩項的主張
    顯然為無理由，有違當事人進行主義的原則。原告若有意對系爭案提出這兩項主
    張，自可依前揭專利法第一百零五條準用第七十二條之規定，另案對系爭案提出
    舉發，方屬正辦。
四、況且專利之審查應依個案認定，並無法任意地比附援引，上開原告所主張「一體
    成型」並不具有可專利性一事，原告根本就是斷章取義，故意模糊焦點，系爭案
    申請專利的重點並非只在於該結合座是一體成型，請參閱系爭案申請專利範圍，
    「．．．其特徵係在於：該結合座係以一體成型方式製成中空殼體狀且設有預定
    之高度，頂部沿軸向延伸出具適當高度之一凸緣，凸緣上等間隔地設有預定數目
    之螺孔，且在其中二螺孔之間設有約佔九十度幅角之一缺口。」由其中的描述可
    知文字中的一體成型為系爭案眾多構成要件的其中一項，而並非系爭案申請專利
    的唯一特徵，一體成型是系爭案結合座成型時的限制條件，並非權利的擴充，在
    系爭案的申請專利範圍中很明確地以「且」字來作為各個構成要件的連接詞，顯
    然這些構成要件均為系爭案具體實施不可或缺的一部份，從而要判斷系爭案是否
    具有新穎性及進步性，就應該以系爭案整體構成要件所顯露的結構特徵及所達成
    功效來評斷，方才符合新型專利「通體審查」的原則。
五、關於前項原告所提引證資料西元一九九三年版台灣燈飾雜誌所刊登型號CS－116
　　及CS－117燈具的廣告圖面，由於該燈具廣告圖面僅有顯示物品的外觀造型，而
    沒有揭露其內部結構，因此任何人並不能由該異議證據的外觀圖面來判斷是否與
    系爭案相同為一體成型的中空殼體，或者是習用構造由一結合座與一吊扇電器盒
    底蓋結合而成。為佐證以上之說明，且參考習用燈具結合座的實物樣品，其外觀
    近似於該CS－116及CS－117的廣告圖面，然而該實物樣品係由習用的吊扇燈具結
    合座與電器盒底蓋組合而成，我們若是將該習用燈具結合座的實物樣品依照相同
    的取景角度拍成照片，並將之縮小到與該CS－116及CS－117的廣告圖面相同比例
    大小，那麼相信任何人並不能由該圖面判斷該習用燈具結合座的實物樣品的吊扇
    燈具結合座是類似系爭案一體成型之殼體，還是習用與電器盒底蓋結合而成。再
    舉一個例子，請參系爭案專利說明書圖式部分的第二圖是習用吊扇燈具之組合剖
    面圖，其係由一結合座2及一電器盒底蓋4a結合而成，而第四圖是系爭案實施例
    之組合剖面圖，其結合座20為一體成型之殼體並設有朝上延伸之凸緣24，由該剖
    面圖熟知該項技術者可分辨其差異，但是我們若將該第二、四圖的剖面線塗掉，
    則該第二、四圖的外觀輪廓將完全相同，因此，可讓我們充分瞭解該CS－116及
    CS－117的廣告因為僅具有物品外觀圖面，並不能證明其結合座與系爭案相同。
六、關於原告主張系爭案將缺口幅角由小變大的改變方式為熟習該項技術者易於思及
    且未能增進任何功效一節，參加人完全無法認同，請參習用吊扇結合座實物樣品
    ，其電器盒底蓋的頂緣設有幅角較小的缺口，因此當實際與二種不同廠牌電器盒
    實物樣品組合時，由於不同廠牌電器盒其換向開關的位置並不相同，因此該附件
    三的習用燈具只能套設於其中一種電器盒實物樣品上，而完全不能套設於另外一
    個電器盒實物樣品上，如此，在實際運用時，造成相互之間的通用性降低，尤其
    一般消費大眾並不會注意到這其中差異，常常會有買錯不同規格情況發生，造成
    消費大眾困擾，反之，系爭案燈具結合座實物樣品，因為具有約佔九十度幅角之
    缺口，因此可完全適用於二種不同廠牌電器盒實物樣品組合的各種不同規格電器
    盒上，相較之下具有更好的實用性，與引證案比較，系爭案實具有功效上的增進
    。
　　理  由
一、按凡對物品之形狀、構造或裝置之創作或改良，而可供產業上利用者，得依法取
    得新型專利，為系爭專利核准審定時專利法第九十七條暨第九十八條第一項前段
    所規定。而公告中之新型，任何人認有違反前揭專利法第九十七條至第九十九條
    規定者，依法得自公告之日起三個月內，備具異議書，附具證明文件，向專利專
    責機關提起異議。復為同法第一百零二條第一項所明定。又依現行專利法第一百
    三十六條第一項規定：「本法中華民國九十二年一月三日修正施行前，已提出之
    異議案，適用修正施行前之規定」，按九十二年一月三日係現行專利法三讀通過
    日，已由行政院定於九十三年七月一日施行，本件異議案係於現行專利法施行前
    所提出，故本案應適用此修正施行前即系爭專利核准審定時之專利法規定。合先
    敘明。
二、被告以系爭第00000000號「吊扇燈具之結合構造」新型專利案，其特徵
    在於其結合座係以一體成型方式製成中空殼體狀且設有預定之高度，頂部沿軸向
    延伸出具適當高度之一凸緣，凸緣上等間隔地設有預定數目之螺孔，且在其中二
    螺孔之間設有約佔九十度幅角之一缺口。原告於異議階段所提出之異議證據二為
    中華民國八十二年十一月號之「臺灣燈飾雜誌」（即引證資料），其中產品型號
    為CS－116及CS－117的燈具圖面，雖顯示其亦具結合座，且頂部沿軸向延伸出具
    適當高度之凸緣，凸緣上設有預定數目之螺孔，且在二螺孔間設有一缺口，但僅
    由該圖面不足以判定其結合座亦如系爭案係以一體成型方式製成中空殼體狀，且
    其缺口亦未如系爭案約佔九十度幅角，不能證明系爭案不具新穎性。另系爭案不
    僅使構件簡單，可簡化操作動作，其將缺口製成約佔九十度幅角，可使不同廠牌
    之吊扇均可適用其結合座，難稱其未能增進功效而不具進步性，此外，系爭案亦
    具產業利用性；乃為「異議不成立」之處分。原告不服，提起訴願，主張只要是
    稍具吊扇燈普通知識的人都知道，利用一體成型的方式將結合座製成中空殼體狀
    的技術係為吊扇燈技術領域中早為熟知且廣泛使用的普通技術，且藉由引證資料
    的圖面中之結合座周緣並無任何接合痕跡的情形來看，只要稍具鍛造常識的人都
    能知道，引證資料之結合座除了利用一體成型的方式製成外別無他法。又系爭案
    之申請專利範圍中所謂「在其中二螺孔之間設有約佔九十度幅角之一缺口」，「
    約佔」一詞係屬不確定用語，則該缺口的幅角從一度至九十度都有可能，而引證
    資料中所顯現出來的缺口角度，絕對是界於一度至九十度之間，是系爭案這種在
    兩螺孔間設有約佔九十度幅角之缺口的技術內容及手段，在系爭案申請前早已為
    引證資料所揭露並不具新穎性。再者，系爭案所能達到之「使構件簡單」、「簡
    化操作動作」及「可使不同廠牌之吊扇均可適用其結合座」的使用功效，在系爭
    案之結構特徵及技術內容皆為引證資料所揭露之情況下，是系爭案並不具任何功
    效之增進。綜上所述，系爭案違反前揭專利法第九十七條、第九十八條第一項第
    一款及第二項之規定，不具「新穎性」及「進步性」，請求撤銷原處分等語。訴
    願機關以引證資料中產品型號為CS－116至CS－117的燈具圖面，確不足以判定其
    結合座亦如系爭案係以一體成型方式製成中空殼體狀。訴願理由指系爭案為「熟
    知且廣泛使用的普通技術」，缺乏實質之證據。又系爭案之「在其中二螺孔之間
    設有約佔九十度幅角之一缺口」，並非所指之「不確定用語」，亦難據以指稱該
    缺口的幅角是「從一度至九十度都有可能」。反之，引證資料之圖面所顯示的缺
    口則絕非「約佔九十度幅角」。再者，系爭案確可使構件簡單，可簡化操作動作
    ，並可使不同廠牌之吊扇均可適用其結合座，引證資料尚不足以證明系爭案違反
    前揭專利法第九十七條、第九十八條第一項第一款及第二項之規定，凡此業經被
    告九十一年八月二十六日（九一）智專三（一）○二○一七字第○九一三一○○
    一二七八號訴願答辯書論明在案，經核並無不合。故本件被告所為「異議不成立
    」之處分，洵無違誤等語為由，駁回其訴願。原告猶不服，提起行政訴訟，主張
    理由及其爭點均如事實欄所載。
三、本院查：
  (一)異議人於行政救濟程序，僅得就原異議時所主張之事實，於同一事實範圍內補提
    關連性證據，做為原引證證據之補強證據，而不得主張新事實或提出新證據，基
    於異議審定機關即被告對異議案之第一次處分權及被異議人之程序利益，此一新
    事實或新證據自應於異議案審定終結前提出，如於提起訴願或爾後之行政訴訟時
    始行提出，即難加以審究。此乃系爭專利核准審定時專利法第四十一條第二項規
    定「異議人補提理由及證據（按指新理由及證據），應自異議之日起一個月內為
    之」之立法理由所在。按原告提起異議，其異議理由的第一項為專利法條的陳述
    ，第二項為系爭案申請專利範圍的陳述，第三項為引證資料（台灣燈飾雜誌中CS
    －116、CS－117燈具廣告）與系爭案的結構特徵相同點對照，第四項則主張缺口
    幅度由小變大不具有任何進步性（見原處分卷第十五至二十一頁）。未見有指摘
    系爭案之申請專利範圍中所謂「在其中二螺孔之間設有約佔九十度幅角之一缺口
    」，「約佔」一詞係屬不確定用語之主張，迄異議案審定終結前，亦未見原告補
    行提出，則這項主張顯未經被告機關審究，亦未曾予參加人答辯的機會，依前揭
    規定，其於提起訴願及爾後之行政訴訟時始行主張「約佔九十度幅角」係不明確
    的用語云云，自難加以審究。惟原告於異議理由中已主張系爭案所揭露的結構特
    徵及技術原理，是其申請前照明器具行業中早已公開的習用技術與手段；系爭案
    之「結合座係以一體成型方式製成中空殼體狀且設有預定之高者度」，同樣地，
    引證案之「結合座係以一體成型方式製成中空殼體狀且設有預定之高者」（見原
    處分卷第十八頁）。則原告於訴願及行政訴訟中主張利用一體成型的方式將結合
    座製成中空殼體狀的技術，係屬習知的普通技術等語，並未逾越其當初異議理由
    之範圍，本院自應加以審酌。合先敘明。
  (二)系爭案之申請專利範圍只有一項，乃「一種吊扇燈具之結合構造，係在燈具本體
    頂部設有一結合座，且將結合座固設在吊扇電氣盒上，促使燈具本體與吊扇達到
    聯結之目的；其特徵在於：該結合座係以一體成型方式製成中空殼體狀且設有預
    定之高度，頂部沿軸向延伸出具適當高度之一凸緣，凸緣上等間隔地設有預定數
    目之螺孔，且在其中二螺孔之間設有約佔九十度幅角之一缺口」，其較佳實施例
    見第三圖、第四圖（原處分卷第十二頁至第十四頁），並有參加人於本院審理時
    所提按照系爭案專利範圍做的樣品附卷可稽，足見系爭案之形狀、構造一目了然
    ，並無內部構件，從外觀即能與引證資料之圖面相比對。反觀八十二年十一月號
    之「臺灣燈飾雜誌」（即引證資料），其中產品型號為CS－116及CS－117的燈具
    圖面，亦顯示其具結合座，該結合座係製成中空殼體狀並設有預定之高度，且頂
    部沿軸向延伸出具適當高度之凸緣，凸緣上設有預定數目之螺孔，又在二螺孔間
    設有一缺口（該雜誌影本附原處分卷第十頁，該雜誌正本另放證物袋，外觀清晰
    可見），另引證資料雖無文字說明，但從該雜誌上燈具圖所示中空殼體狀凸緣之
    光滑外表，極易令人推想到該中空殼體係以一體成型方式製成。被告於原處分意
    旨亦認引證案「具結合座，且頂部沿軸向延伸出具適當高度之凸緣，凸緣上設有
    預定數目之螺孔，且在二螺孔間設有一缺口」；於行政訴訟答辯狀更自認「一體
    成型方式製成中空殼體狀」確為普通技術；於本院審理時出庭亦稱「引證雜誌
    CS116、CS117燈具圖面上可看出有缺口、中空的，不爭執」等語在卷。足見系爭
    案之結合座所呈現：「係以一體成型方式製成中空殼體狀且設有預定之高度，頂
    部沿軸向延伸出具適當高度之一凸緣，凸緣上等間隔地設有預定數目之螺孔，且
    在其中二螺孔之間設有一缺口」等技術特徵已為引證資料所揭露，縱使如被告於
    本院審理時所述，從引證雜誌上CS116、CS117燈具結合座光滑之圖面仍無法肯定
    其係以一體成型之方法製成，但「一體成型方式製成中空殼體狀」既係普通習知
    技術，則熟習該項技術者運用此既有之技術或知識於引證案之中空殼體狀結合座
    ，亦能輕易完成系爭案「以一體成型方式製成中空殼體狀且設有預定之高度」之
    結合座。故系爭案與引證資料主要差別僅在於系爭案之二螺孔間之缺口設定為約
    佔九十度幅角，引證案之二螺孔間之缺口則未見其設定，外觀上似乎小於九十度
    而已。然此種將缺幅角由小變大之創作方法，只是簡單的數值變換，乃熟習該項
    技術者所易於思及，甚至可直接推導。蓋引證案之二螺孔間之缺口幅角，雖然外
    觀上似乎小於九十度，但因其未限定度數，故九十度以內之度數均在其可能推想
    之範圍，系爭案以缺口幅角約佔九十度作為其技術特徵，實質上已被引證資料所
    涵蓋而具相同性。則被告遽認引證資料不能證明系爭案不具新穎性及進步性，未
    免率斷。
  (三)系爭案與引證資料均係呈現一種吊扇燈具之結合構造，係在燈具本體頂部設有一
    結合座，且將結合座固設在吊扇電氣盒上，促使燈具本體與吊扇達到聯結之目的
    ，組合操作本極簡易，而「一體成型方式製成中空殼體狀」又係普通習知技術，
    已如前述，則原處分意旨謂系爭案「可使構件簡單，簡化操作動作」云云，自不
    足以成為其新穎或進步特徵。
  (四)原處分意旨雖稱將二螺孔間之缺口製成約佔九十度幅角，可使不同廠牌之吊扇均
    可適用其結合座云云，惟據參加人於本院審理時提出照系爭案做的樣品作說明，
    陳稱：「在樣品凸緣上所設三個螺孔是國際規格，電氣盒上也是有三個螺孔以便
    跟凸緣上的螺孔相結合，我們的特色是在約九十度，可以適用在不同廠牌的吊扇
    。因為電氣盒上的換向桿（切換風向上吹或下吹的正反轉開關，中間位置就是斷
    電），就裝在缺口的位置，九十度幅角的迴旋空間比較大，可以適應不同廠牌吊
    扇的換向桿與螺孔之間不同的相對位置，依國際規格（產業界的慣例）這個結合
    座的凸緣和電氣盒上的螺孔均各有三個，且二個螺孔間的相距幅度各為一百二十
    度，結合座的圓周直徑均是九十八公厘，電氣盒的圓周直徑是一百公厘，但不同
    廠牌的吊扇其換向桿與螺孔的相對位置各不相同，所以需要有比較大的缺口幅度
    才可以適應不同廠牌的設計」等語，足見所謂系爭案之缺口幅角「可使不同廠牌
    之吊扇均可適用其結合座」，無非在既有固定之結合座、凸緣、電氣盒及螺孔規
    格下，為適合不同廠牌電器盒內換向開關的位置而擴大其缺口幅角，此種因配合
    既有產品規格而作之簡易大小調整，能否謂有進步性，尚非無疑。何況被告於行
    政訴訟答辯狀稱「欲達到系爭案可使不同廠牌之吊扇均可適用其結合座，完全無
    需該缺口為精確的九十度」等語，則除系爭案之「約佔九十度」（八十九至九十
    一度）可使不同廠牌之吊扇均能適用其結合座外，引證資料圖面所顯示的缺口，
    縱如被告所言絕非「約佔九十度」，但其可能之約五十度至八十八度，似亦可能
    使不同廠牌之吊扇適用其結合座，則系爭案之「約佔九十度」怎能謂有增進功效
    ？又系爭案「約佔九十度」是否真可使不同廠牌之吊扇均能適用其結合座，引證
    資料所呈現之可能角度是否即不能使不同廠牌之吊扇均適用其結合座？尚須實際
    調查驗證，被告徒憑參加人片面主張為據，即認定系爭案具有進步性，亦有未洽
    。
四、綜上所述，被告未經詳察，遽認引證資料不能證明系爭案不具新穎性及進步性，
    而為「異議不成立」之處分，容有未洽，訴願決定未加糾正，仍予維持，亦有未
    洽，原告訴請將之一併撤銷，自無不合，應予准許。惟原告就系爭專利所提本件
    異議案，尚待被告依本院前述判決意旨詳為調查審酌，另為適法之處分。故原告
    請求判決命被告即作成異議成立之審定，並未達全部有理由之程度，依行政訴訟
    法第二百條第四款規定意旨，原告僅在請求命行政機關遵照本院判決之法律見解
    對原告作成決定部分為有理由，其餘部分，不應准許，應予駁回。
據上論結，本件原告之訴為一部有理由，一部無理由，爰依行政訴訟法第二百條第四
款、第一百零四條、民事訴訟法第七十九條，判決如主文。
中　　華　　民　　國　　九十三　　　年　　　七　　　月　　　二十九　　　日
                                  臺北高等行政法院  第二庭
                                            審判長  法  官　姜素娥
      　　　　　　　　　　　　　　　　　　　　      法　官　吳東都
      　　　　　　　　　　　　　　　　　　　　      法　官　林文舟
右為正本係照原本作成。
如不服本判決，應於送達後二十日內，向本院提出上訴狀並表明上訴理由，如於本判
決宣示後送達前提起上訴者，應於判決送達後二十日內補提上訴理由書（須按他造人
數附繕本）。
中　　華　　民　　國　　九十三　　　年　　　七　　　月　　　二十九　　　日
                                                    書記官  余淑芬
